臺灣高等法院刑事判決　　　　　　　　　　　　　　九十二年度上訴字第八四０號
　　上　訴　人　臺灣士林地方法院檢察署檢察官
　　被　　　告　甲○○
　　　　　　　　　　　　住台北市○○區○○街七號三樓(
右上訴人因被告偽造文書等案件，不服臺灣士林地方法院八十九年度訴字第四一號，
中華民國九十二年一月二十四日第一審判決（起訴案號：臺灣士林地方法院檢察署八
十八年度偵字第七三０二號），提起上訴，本院判決如左：
    主  文
原判決撤銷。
甲○○共同連續意圖為自己不法之所有，以詐術使人將本人之物交付，累犯，處有期
徒刑陸月，如易科罰金以參佰元折算壹日。
    事　實
一、甲○○曾於民國八十四年間犯偽造文書罪，經本院判處有期徒刑五月確定，於同
    年十月二十三日執行完畢，仍不知悔改，於八十五年八月十五日，與丁○○（由
    台灣台北地方法院以九十二年訴字第一三三七號審理中）、姓名為「戊○○」、
    「高吉強」之成年男子（年籍不詳），四人基於共同意圖為自己不法所有之概括
    犯意，由甲○○提供身份資料當人頭辦理，在臺北縣永和市○○路○段二五四號
    一樓向臺北縣政府虛偽登記開設永彰商行，並由戊○○給付甲○○二十五萬元，
    及每星期給付五千元的生活費作為代價，足生損害於臺北縣政府商號登記之正確
    性。復再以經營該商行為藉口，於八十五年八月十六日以自己之名義向臺北縣中
    和地區農會、於八十五年八月十七日向臺灣土地銀行雙和分行、於八十五年八月
    二十七日向第一商業銀行中和分行、於八十五年九月十日向聯邦商業銀行雙和分
    行分別虛設支票帳戶，詐領支票數百張，交由戊○○用以對外行騙，使不詳姓名
    之人多人陷於錯誤而交付財物，隨後於八十六年三月二十八日列為拒絕往來戶，
    共退票兩百五十九張，金額共計六千三百三十九萬九千六百九十元。
二、案經台灣士林地方法院自動檢舉，並指揮法務部調查局台北縣調查站偵辦。
    理　由
一、訊據被告甲○○固對於同意以其名義登記開設永彰商行，並申請支票之事實供承
    不諱，惟堅決否認其有係偽造文書及共同詐欺取財之犯行，並辯稱證人丁○○表
    示要合夥設立永彰商行，由伊掛名不用出資，但要伊去申請支票供商行周轉使用
    ，取得之支票本均已交予丁○○，如何使用開立，伊並不知情，伊僅負責看顧該
    商行，約定每月薪資二萬餘元，但均未拿到，且伊並不認識戊○○之人云云。惟
    查，證人丁○○於本院到庭時證稱：戊○○介紹甲○○到伊公司當人頭開支票，
    給被告二十五萬元代價，另每星期給五千元的生活費，被告在公司沒有做任何事
    ，僅是掛名負責人，支票領出後即交由戊○○等語，足見被告對於圖利錢財，掛
    名永彰公司負責人，並請領多家金融機關支票交由戊○○等人使用無訛，此外，
    復有永彰商行登記資料，銀行支票存款帳戶開戶資料影本多紙及個人退票紀錄多
    份在卷可參，被告辯稱伊並未與丁○○等人共同詐欺云云，實屬避重就輕、卸責
    之詞，委無可採，本件雖無受害人出面指認，惟依其退票支票以觀，本件應有多
    數被害人受騙，應可認定，故本件事證明確，被告有使公務員登載不實及詐財取
    財犯行應認定。
二、核被告所為，係犯刑法第二百十四條使公務員登載不實罪及同法第三百三十九條
    第一項詐欺取財罪。按以共同正犯之行為，視為其他正犯之行為，本件被告對於
    持支票詐欺行為雖未分擔，惟共犯丁○○等人之詐欺行為，應視為被告之行為。
    被告與丁○○及成年男子「戊○○」、高吉強四人間有犯意之聯絡及行為之分擔
    ，俱屬共同正犯，其先後多次詐騙行為，時間緊接，犯罪構成要件相同，顯係基
    於概括犯意而為，係屬連續犯，應論以一罪，並加重其刑，被告所犯前開二罪間
    ，有方法結果之牽連關係，應從一重之詐欺取財罪論處，又被告甲○○曾於民國
    八十四年間犯偽造文書罪，經本院判處有期徒刑五月確定，於同年十月二十三日
    執行完畢，此有本院被告全國刑案紀錄表一份在卷可參，係屬累犯，應依法加重
    其刑，並遞加之。
三、原審疏於詳查，遽認被告此部分罪證不足，而為被告無罪之諭知，尚有未合，公
    訴人認原審此部分判決有誤，請求撤銷改判，為有理由，另後開不另為無罪部分
    則無理由，應由本院撤銷改判。爰審酌被告之素行，犯罪之動機、目的、手段，
    為圖私利而提供人頭犯案，並非主謀，所涉情節尚屬不重，及犯後態度等一切情
    狀，量處有期徒刑六月。被告行為後，刑法第四十一條業經修正為「犯最重本刑
    為五年以下有期徒刑以下之刑之罪，而受六個月以下有期徒刑或拘役之宣告，因
    身體、教育、職業、家庭之關係或其他正當事由，執行顯有困難者得以一元以上
    三元以下折算一日，易科罰金。但確因不執行所宣告之刑，難收矯正之效或難以
    維持法秩序者，不在此限。」「併合處罰之數罪，均有前項情形，其應執行之刑
    ，逾六月者，亦同。」於同年月十日公布施行，同年月十二日生效，比較新舊法
    之規定，以修正後之新法對被告有利，依刑法第二條第一項前段規定，適用裁判
    時之新法，就所處有期徒刑，諭知易科罰金之折算標準，以資警戒。
四、公訴意旨另以：被告甲○○於民國八十五年間，與丁○○（另經檢察官併案由臺
    灣臺北地方法院審理中）、經變造乙○○、丙○○之中華民國國民
    簡稱
    片上所示長臉蓄兩撇鬍子者，下代稱「Ａ」；丙○○
    蛋臉小平頭者，下代稱「Ｂ」）等人勾結，共同基於意圖為自己不法之所有之概
    括犯意聯絡，合組詐騙集團，至八十六年間，甲○○復引介丙○○（業經本院以
    八十八年度訴字第八九號判處有期徒刑二年六月確定）加入該集團。該詐騙集團
    某成員，即於八十五年七月十五日，持經換貼某不詳姓名年籍之成年男子照片變
    造之「呂金南」及經換貼葉建菁照片之「范裕煌」等人
    安區○○○路六六六號五樓虛設煜嘉工程有限公司（以下簡稱煜嘉公司），嗣於
    十一月二十九日將負責人虛偽變更為甲○○本人，再於八十六年四月二十六日將
    負責人虛偽變更為丙○○。又於八十五年七月間在臺北市大安區○○○路六六六
    號之一（五樓）虛設太錏企業有限公司（以下簡稱太錏公司），於八十六年四月
    十九日將丙○○虛偽變更為太錏企業有限公司負責人。又於八十五年九月十九日
    以變造乙○○（照片上之人為Ａ男子）照片之
    繁豪企業有限公司（以下簡稱繁豪公司）之股東，隨後又將丙○○等人虛偽變更
    為該公司股東，均足生損害於公司登記之正確性。嗣由Ａ持變造為自己照片之乙○○
    蓄部、臺灣土地銀行文山分行、華南商業銀行敦和分行虛設支票存款帳戶，詐領
    支票數百張，用以對外行騙，隨後於八十六年五月二日列為拒絕往來戶，共退票
    三百三十四張，金額計新台幣（下同）九千三百六十三萬九千八百零四元。由Ｂ
    持變造為自己照片之丙○○
    臺北世貿中心分行、臺灣土地銀行信義分行、臺北銀行莊敬分行及中國農民銀行
    世貿分行冒名虛設支票存款帳戶，詐領支票數百張，用以對外行騙，隨即於八十
    七年二月十三日列為拒絕往來戶，共退票二百六十張，金額計一億零七百六十三
    萬六千四百十八元。因認被告亦涉有刑法第二百十四條使公務員登載不實、第二
    百十六條、第二百十條行使偽造私文書、第二百十二條行使偽造特種文書及第三
    百三十九條詐欺取財之罪嫌。惟查：
（一）本件公訴人認被告甲○○涉有右揭犯行，無非係以共犯丙○○供稱伊係經被告
      引介始參加該詐欺集團等語，而丙○○因詐欺、偽造文書罪業經本院以八十八
      年訴字第八九號判處有期徒刑二年六月，有該判決書在卷可稽，此外並有煜嘉
      公司、太錏公司、繁豪公司登記案卷部分影本、銀行支票存款帳戶開戶資料影
      本及個人退票紀錄等在卷可稽，為其主要論據。然訊據被告甲○○辯稱：伊完
      全不知情，丙○○係在臺北後火車站認識的，其他人都不認識，當時因無工作
      關係去找丁○○，丁○○答應要幫丙○○介紹工作；他們有無在一起工作，伊
      不清楚，伊不認識乙○○，也不知為何擔任煜嘉公司負責人，伊並無與丁○○
      等人共同偽造文書及詐欺等語置辯。
（二）按犯罪事實應依證據認定之，無證據不得推定其犯罪事實。又不能證明被告犯
      罪者，應諭知無罪之判決，刑事訴訟法第一百五十四條第三百零一條第一項分
      別定有明文。另按事實之認定，應憑證據，如未能發現相當證據，或證據不足
      以證明，自不能以推測或擬制之方法，為裁判基礎；且認定事實所憑之證據，
      其為訴訟上之證明，須達於通常一般之人均不致有所懷疑而得確信者，始得據
      為有罪之認定，倘其證明尚未達到此一程度，而有合理懷疑存在時，尚難為有
      罪之認定基礎；苟積極之證據不足以為被告事實之認定，即應為被告有利之認
      定，更不必有何有利之證據，最高法院三十年上字第八一六號、四十年台上字
      第八六號判例、七十六年台上字第四九八六號判例，分別著有明文，可供參酌
      。再按刑法第三百三十九條第一項詐欺罪之成立，須行為人主觀上有不法所有
      之意圖，客觀上有施用詐術之行為，並使被害人陷於錯誤因而交付財物，始能
      成立。又刑法上之共同正犯，以有意思之聯絡及行為之分擔為要件，如於他人
      之犯罪，既無聯絡之意思，復無分擔實施之行為，即不得以正犯論，同院十八
      年上字第六七三號亦著有判例可稽。
（三）證人丙○○就如何與被告認識乙事，於偵查中及原審另案八十八年度訴字第八
      九號偽造文書等案件審理時，係供稱：「（問：甲○○何時認識？）服役時認
      識，他住台中，退伍後遇見他的。」（見臺灣士林地方法院檢察署八十八年度
      他字第二六一頁）、「‧‧‧是甲○○介紹我去上班的，我與王是當兵認識的
      ，‧‧‧」（見原審八十八年度訴字第八九號卷第十九頁反面）云云，嗣於原
      審調查時，則供稱：「我原本不認識他，我是在路上碰到他，他問我是否要找
      工作，‧‧‧」、「我是與被告在車站認識的。」（見原審八十九年十一月十
      六日訊問筆錄）云云。又關於是否經介紹後有無上班之事實，於偵查中係供陳
      ：「（問：在該公司〈按指繁豪公司〉任何職？）業務員，負責人姓許，是我
      的朋友，甲○○介紹我進去的，我與他在服役時認識的，我僅上班壹個月而已
      ，在八十六年六、七月間。」（見臺灣士林地方法院檢察署八十八年度他字第
      四十八號第二三六頁）云云，嗣於原審改稱：「是被告說要幫我介紹給丁○○
      認識，但我後來沒有到丁○○介紹的公司上班，‧‧‧」云云，前後所述不一
      ，互相矛盾，已值存疑。而丙○○於偵審中亦僅承認經由甲○○介紹至繁豪公
      司上班，做些雜事，對於丁○○等人之詐欺集團毫不知情（參見偵查卷、原審
      八十八年訴字第八九號卷）等語，豈能僅憑此前後不一的供詞遽認「丙○○供
      稱伊係經被告引介始參加該詐欺集團」之事實。參以丙○○於原審八十八年度
      訴字第八九號案件審理時，供稱：伊辦理變更職業登記、申辦印鑑登記及申領
      印鑑登記證明書、至銀行開戶係應服務之繁豪公司實際負責人丁○○、簡姓男
      子要求前去辦理（參見原審八十八年度訴字第八九號卷）等語，均與被告無涉
      ，雖於原審調查時指稱被告有陪同伊前去彰化二林辦印鑑證明乙情（參見原審
      八十九年十一月十六日訊問筆錄），惟縱係屬實，既非被告指使，至多僅能證
      明被告知悉丙○○辦理印鑑證明，至印鑑證明作何用途，是否虛設行號變更負
      責人等，並無積極證據證明被告確有參與丁○○等人之行為，尚難依此指認被
      告係詐欺集團之成員。
（四）而且丁○○於原審到庭供稱：「（問：永彰商行是何人出資開設？）當初我有
      欠一個朋友戊○○五百萬，我被押走，當時甲○○沒有工作，我介紹他跟戊○○認識，他們開始在永和秀朗路開設超市永彰商行，是戊○○開設的。」、「
      （問：為何甲○○陳稱是你所開設的？）我開設一個公司，跟亞太銀行永和分
      行借五百萬，我要還亞太銀行錢，銀行騙我說如果還錢會增加新額度給我，我
      找錢莊，要還錢給銀行，後來我被收押，錢莊逼我還錢，我沒有能力還。甲○○介紹丙○○給我，我再介紹給戊○○，所以他們都說老闆是我，其實出資人
      是戊○○。」、「（問：為何甲○○陳稱永彰商行聲請的支票交給你使用？）
      不是這樣，我聲請下來後將支票交給戊○○，我是負責經理，幫他們聯絡銀行
      。」、「（問：支票是否為甲○○開立的？）我不知道，聲請下來，支票都給
      戊○○。」、「（問：你是否叫甲○○到中和的公司作打掃的工作？）他們當
      初講好，他是到那邊看店打雜。」「（問：永彰商行甲○○是否有出資？）應
      該沒有，因為當時甲○○就是沒有工作，我幫他介紹，他不可能有資金。」、
      「（問：你是否知道甲○○是否有將
      事情時，我看到他就將
      要如何使用是否清楚？）他們在談的時候有講好，所以他知道，支票是用在公
      司，支付貨款給廠商。」、「（問：〈提示起訴書犯罪事實欄一並告以要旨〉
      有何意見？）要傳訊戊○○來才知道。我介紹甲○○當人頭給戊○○認識。」
      、「（問：是否知道那些支票後來如何使用？）戊○○所開設的地下錢莊拿去
      賣。」、「（問：甲○○對那些票要如何使用是否知道？）他不知道，他的工
      作就是幫忙顧店、補貨、申請支票交給戊○○他們開。」、「（問：被告是否
      有開立支票？）我確定被告本身沒有開支票。」（見原審九十二年一月七日審
      理筆錄）等語，於本院亦到庭證稱：被告僅介紹丙○○來當人頭等語（見本院
      九十二年七月二十一日筆錄），均未陳及被告有參與其它行為，難認被告有參
      與此部分犯行。且丙○○亦曾供稱：「（問：〈提示丁○○照片〉是否認識？
      ）他是繁豪的老闆。」（見原審八十八年度訴字第八九號卷第二十九頁）、「
      （問：〈提示丁○○
      上卷第一三○頁反面）等語，足認被告所稱永彰商行係丁○○出資，由伊掛名
      負責人申請支票，且將支票本均交予丁○○等語，應屬事實，堪可採信。
（五）而申領支票之事實，係由代號Ａ、Ｂ者，持經變造之乙○○、丙○○國民身分
      證所冒名申請，並無證據證明被告知情。至煜嘉公司雖曾於八十五年十一月二
      十九日變更負責人為被告，惟以被告曾擔任永彰商行之人頭負責人，其供稱曾
      將
      面利用擅自變更為煜嘉公司負責人，難認無據。又太錏公司、繁豪公司均與被
      告無涉，有臺北市政府建設局九十年五月三十日北市建商二字第九○二八四六
      七七號函檢送之太錏公司登記案卷全宗、九十年六月四日北市建商二字第九○
      二八四六七八號函檢送之繁豪公司登記案卷乙宗（均影本附卷）在卷可稽。另
      變造呂金南、范裕煌、乙○○、丙○○國民
      與。準此，公訴人所舉之證據並無法證明被告有任何犯罪之行為分擔。
（六）綜核上述，公訴人雖以同案被告丙○○所供及銀行開戶資料、退票明細等，認
      定被告甲○○係該詐騙集團之重要份子，而涉有偽造文書、詐欺等罪嫌。然被
      告甲○○既已堅決否認涉有公訴人所指之犯行，而丙○○所供內容復有前揭瑕
      疵存在，尚不得據以全信，況丁○○到庭供稱被告僅係遭利用之人頭，對於相
      關支票之使用，應不知情等語，足徵被告對於丁○○等人之犯罪行為，並無犯
      意聯絡，其非共犯應屬無疑。揆諸前揭說明意旨，公訴人所舉之證據不足以證
      明被告甲○○確有犯罪之共同犯意聯絡及行為分擔，苟無其他積極證據證明被
      告犯罪，尚不得以推測或擬制方法，認定被告涉有偽造文書、詐欺取財等犯行
      ，既不能證明被告犯罪，依法對此起訴部分本應為無罪之諭知，惟公訴人認此
      部分與前開有罪部分有連續犯及方法結果之牽連關係，對此部分爰不另為無罪
      之諭知。
據上論斷，應依刑事訴訟法第三百六十九條第一項前段、第三百六十四條、第二百九
十九條第一項前段，刑法第二條第一項前段、第二十八條、第五十六條、第二百十四
條、第三百三十九條第一項、第四十七條、第四十一條第一項前段，罰金罰鍰提高標
準條例第一條前段、第二條，判決如主文。
本案經檢察官曾忠己到庭執行職務。
中　　　華　　　民　　　國　　九十三　　年　　十一　　　月　　十六　　　日
                              臺灣高等法院刑事第十六庭
                                  審判長法  官  許  增  男
                                        法  官  謝  靜  恒
                                        法  官  周  煙  平
右正本證明與原本無異。
如不服本判決，應於收受送達後十日內向本院提出上訴書狀，其未敘述上訴之理由者
並得於提起上訴後十日內向本院補提理由書（均須按他造當事人之人數附繕本）。
                                        書記官  蕭  麗  珍
中　　　華　　　民　　　國　　九十三　　年　　 十一 　　月　　二十九　　日
附錄：本案論罪科刑法條全文
刑法第二百十四條
明知為不實之事項，而使公務員登載於職務上所掌之公文書，足以生損害於公眾或他
人者，處三年以下有期徒刑、拘役或五百元以下罰金。
刑法第三百三十九條第一項
意圖為自己或第三人不法之所有，以詐術使人將本人或第三人之物交付者，處五年以
下有期徒刑、拘役或科或併科一千元以下罰金。
